【裁判字號】    97,上,847
【裁判日期】    990112
【裁判案由】    侵權行為損害賠償
【裁判全文】
臺灣高等法院民事判決                   97年度上字第847號
上  訴  人  保誠人壽保險股份有限公司
法定代理人  乙○○
訴訟代理人  林峻立律師
            王聖舜律師
            趙相文律師
            甲○○
被上訴人    己○○
            丁○○
兼共同訴訟
代理人      丙○○
上列當事人間請求侵權行為損害賠償事件，上訴人對於中華民國
97年7月31日臺灣板橋地方法院96年度訴字第1503號判決提起上
訴，本院於98年12月29日言詞辯論終結，判決如下：
    主      文
上訴駁回。
第二審訴訟費用由上訴人負擔。
    事實及理由
甲、程序方面：
一、被上訴人經合法通知，未於言詞辯論期日到場，核無民事訴
    訟法第386條所列各款情形，爰依上訴人之聲請，由其一造
    辯論而為判決。
二、上訴人原法定代理人為白素輝，於本院繫屬中之民國97年12
    月31日改由乙○○接任，其檢附營業執照、變更登記事項表
    等資料具狀聲明承受訴訟（見本院卷第122～126頁），核無
    不合，應予准許。
乙、實體方面：
一、上訴人起訴主張：原審共同被告戊○○（下稱戊○○）自89
    年9月21日起擔任上訴人之保險業務員，負責招攬保險工作
    ，竟為下列之侵權行為：(1)於95年11月22日偽造訴外人陳玉
    嫻之簽名向上訴人投保保單號碼00000000號保單，並據此向
    上訴人詐領佣金及獎金計9,072元。(2)戊○○以偽造上訴人
    之優惠定存單之方式，於92年1月29日向陳玉嫻詐騙定存保
    費5萬元。(3)向訴外人陳金蓮宣稱上訴人有優惠定存方案，
    致陳金蓮陷於錯誤，而於92年8月間及93年9月間投保保單號
    碼第00000000號及00000000號保單，並交付定存保費35萬元
    及24萬元予陳敏郎，陳敏郎並據上開保單向上訴人領取佣金
    及獎金計27,742元。(4)於93年2月13日及93年6月25日，盜刷
    保戶陳佳佳之信用卡35,747元支付其他保戶黃一明、鄒秀蘭
    之保費。(5)以偽造上訴人定存優惠單之方式，於94年4月間
    向保戶林漢堂詐騙96,000元、於95年4月間向保戶陳彥壬詐
    騙36,000元、另於91年10月間向保戶黃慶玉詐騙72萬元。(6)
    於95年11月16日以填寫空白轉帳授權申請書暨約定書之方式
    盜刷郭高明玉之信用卡34,023元用以支付其他保戶陳瑞源之
    保費。上訴人因戊○○之上開侵權行為，已分別賠償各保戶
    所受損害，故向戊○○請求賠償上訴人所受損害921,770元
    。被上訴人己○○、丙○○、丁○○分別於92年7月28日、9
    5年6月20日及89年8月15日與上訴人訂有人事保證契約，保
    證戊○○在上訴人公司服務期間，如有任何違背法令及公司
    規章情事或其他侵害公司或第三人之行為，致使公司蒙受損
    害或損失時，願負連帶保證責任。因戊○○係上訴人之受僱
    人，上開人事保證契約自有民法第756條之1以下規定之適用
    ，且被上訴人等已同意拋棄先訴抗辯權，即不得事後再依民
    法第756條之2第1項之規定，抗辯應由上訴人舉證「不能依
    他項方法受賠償」乙事。縱認上訴人應負舉證責任，上訴人
    於起訴前曾向戊○○求償未果，且已無其他保險可供理賠，
    業盡舉證之責。則被上訴人就戊○○對上訴人所負賠償責任
    ，自應與戊○○負連帶賠償之責。（於原審聲明：(一)被上訴
    人己○○應連帶給付上訴人749,489元本息。(二)被上訴人丙
    ○○應連帶給付上訴人79,095元本息。(三)被告戊○○應連帶
    給付上訴人921,770元本息。(四)被上訴人丁○○應連帶給付
    上訴人72萬元本息。(五)上訴人願供擔保，請准宣告假執行。
    原審判決戊○○應給付上訴人921,770元本息，而駁回上訴
    人其餘之訴。戊○○敗訴部分未據上訴，已告確定。）上訴
    人對其敗訴部分不服提起上訴，上訴聲明：(一)原判決不利於
    上訴人之部分廢棄。(二)被上訴人己○○應與原審共同被告戊
    ○○連帶給付617,742元，及自支付命令狀送達翌日起至清
    償日止，按年息百分之五計算之利息；應與原審共同被告戊
    ○○連帶給付35,747元，及自96年11月23日起至清償日止，
    按年息百分之五計算之利息；應與原審共同被告戊○○連帶
    給付96,000元，及自96年11月14日起至清償日止，按年息百
    分之五計算之利息。(三)被上訴人丙○○應與原審共同被告戊
    ○○連帶給付9,072元，及自支付命令狀送達翌日起至清償
    日止，按年息百分之五計算之利息；應與原審共同被告戊○
    ○連帶給付36,000元，及自96年11月14日起至清償日止，按
    年息百分之五計算之利息；應與原審共同被告戊○○連帶給
    付34,023元，及自97年7月11日起至清償日止，按年息百分
    之五計算之利息。(四)被上訴人丁○○應與原審共同被告戊○
    ○連帶給付720,000元，及自97年7月11日起至清償日止，按
    年息百分之五計算之利息。(五)上訴人願供擔保，請准宣告假
    執行。
二、被上訴人於準備程序中則以：依上訴人提出之承攬契約書所
    載，上訴人與戊○○間為承攬關係，故戊○○顯非上訴人之
    員工，上訴人主張被上訴人己○○等3人為戊○○之「員工
    」保證人，顯無可採。且被上訴人己○○等3人從未擔任戊
    ○○之人事保證人，上訴人提出之員工保證書，其上被上訴
    人己○○等3人之簽名均非真正。且戊○○之侵權行為，多
    發生於91年至93年間，上訴人迄今起訴請求，顯已逾2年之
    消滅時效。又依民法第762條之2規定，人事保證之保證人，
    以僱用人不能依他項方法受賠償者為限，負其責任。保證人
    依前項定負賠償責任時，除法律另有規定或契約另有訂定外
    ，其賠償金額以賠償事故發生時，受僱人當年可得報酬之總
    額為限。上訴人並未證明其不能依他項方法受賠償，亦未證
    明戊○○各年度所得之報酬若干，逕要求被上訴人負連帶責
    任，顯無理由。上訴人對於自己之職員監督不周造成之損害
    ，依法亦應減輕或免除被上訴人之保證責任等語，資為抗辯
    。答辯聲明：(一)上訴駁回。(二)如受不利判決，願供擔保請准
    免為假執行。
三、上訴人主張戊○○自89年9月21日起擔任上訴人之保險業務
    員，負責招攬保險工作，竟自95年11月22日起至95年11月16
    日間，以偽造保戶保單等方式詐騙保戶，上訴人已分別賠償
    各保戶所受損害，致上訴人受損共921,770元之事實，為兩
    造所不爭執，並據上訴人提出承攬契約書、要保書、預收第
    一次保險費相當額送金單、優惠定存自動轉帳約定書、保戶
    優惠定存專案相關規定告知書、退還保戶保費資料、轉帳授
    權申請暨約定書、陳佳佳信用卡帳單、偽造之上訴人中秋佳
    節客戶保費優惠方案、送金單、戊○○自白書、借款申請書
    、林漢堂存摺、報繳憑單、林漢堂切結書等件影本為證，自
    堪信為真實。又上訴人主張被上訴人己○○、丙○○、丁○
    ○等3人為戊○○之員工保證人，依各所簽立之員工保證契
    約，應與戊○○負連帶賠償責任云云，被上訴人則執前詞置
    辯，則本件爭點厥為：系爭員工保證契約，是否有民法第75
    6條之1以下人事保證規定之適用？系爭員工保證書是否被上
    訴人所簽？被上訴人是否得主張民法第756條之2第1項規定
    之先訴抗辯權？上訴人是否有對業務員之行為監督不周，應
    減免保證人責任之情形？請求權是否已罹於時效？茲論述如
    下。
四、系爭員工保證契約，是否有民法第756條之1以下人事保證規
    定之適用？
  (一)按稱人事保證者，謂當事人約定，一方於他方之受僱人將來
    因職務上之行為而應對他方為損害賠償時，由其代負賠償責
    任之契約。前項契約，應以書面為之。民法第756條之1定有
    明文。參酌該條立法意旨，所謂「受僱人」，其解釋應與同
    法第188條所稱「受僱人」同其意義，亦即僅需「客觀上被
    他人使用為之服務且受其監督者」均屬之，是以，民法第75
    6條之1規定之所謂「他人之受僱人」，並不以僱傭關係之受
    僱人為限，亦不因用語係「承攬」抑或「僱傭」而異，僅需
    客觀上被他人使用為之服務且受其監督者，即屬之。
  (二)復按「民法第188條第1項所謂受僱人，並非僅限於僱傭契約
    所稱之受僱人，凡客觀上被他人使用為之服勞務而受其監督
    者，均係受僱人（最高法院57年台上字第1663號判例意旨參
    照），且該條項所謂監督，係指對勞務之實施方式、時間及
    地點加以指示或安排之一般的監督而言。又承攬與僱傭同屬
    於供給勞務之契約，惟前者乃以發生結果工作之完成為目的
    之契約，供給勞務不過為其手段而已；後者則以供給勞務本
    身為目的之契約，除供給勞務外，並無其他目的。本件戊○
    ○為上訴人之保險業務員，以招攬保險為其主要業務，自屬
    於供給勞務之性質，而為民法第188條第1項所稱之受僱人，
    被上訴人辯稱戊○○與上訴人間僅為承攬關係，非上訴人之
    員工云云，尚非有據。況依上訴人所提出之員工保證書，係
    載明保證就戊○○在上訴人公司服務期間，若有違背政府法
    令暨公司各種規章，致上訴人蒙受損害或損失時，負連帶保
    證責任等語（見原審卷第36、37、98頁），自有民法第756
    條之1以下人事保證規定之適用。
五、系爭員工保證書是否被上訴人所簽？
  (一)被上訴人又抗辯上訴人提出之員工保證書，其上被上訴人己
    ○○等3人之簽名均非真正，上訴人自不得依員工保證契約
    對其等主張連帶責任等語。查，戊○○於本院證稱：「（當
    時任職保誠人壽時人事保證書上己○○、丁○○、丙○○的
    簽名是否你簽的？）是我簽的。（當初為何會簽他們的名字
    ？）公司裡有些人會自己簽家裡人的名字，我也這樣簽，但
    是主管會審核簽名，我的主管是方維智，審核的方式可能會
    打給保證人，或是請示主管，我的部分就審核過了，當時我
    想應該沒事。（當初簽名前有無問過你母親、妹妹？）我沒
    有問過他們，一方面怕麻煩，一方面怕他們不答應，是我的
    直覺，我小時候的個性就是讓別人很不放心，當時我認為不
    是很嚴重的事情。（他們何時知道你簽他們的名字？）這個
    事情爆發的時候，這次客戶告發我的時候，我就跟公司坦白
    自首他們才知道。」、「（提示員工保證書，是否你寫的？
    ）是我寫的。」、「（所以丁○○知道進公司需要找保證人
    ？）應該知道。（丁○○部分是否都授權你來處理？）他沒
    有進來保誠人壽時，我可能簽他的名字來當我的保證人，進
    來的時候，因他是新人，當時應該都是我在處理他保證人的
    事情。（當時丁○○進保誠公司時，他是否知道他是你的保
    證人？）我忘了是否有告知他。（你給上訴人員工保證書的
    簽名，你說是你簽名的，被上訴人他們是否知情？）不知情
    。（你的意思是你偽造他們的簽名？）是的。」等語（見本
    院卷第224頁背面至第225頁），核與被上訴人等所稱員工保
    證書上簽名並非真正等語相符。
  (二)再查，經本院將上訴人提出之員工保證書上己○○之筆跡（
    即下稱之甲類筆跡）、員工保證書上丁○○之筆跡（即下稱
    之乙類筆跡）、員工保證書上丙○○之筆跡（即下稱之丙類
    筆跡），併同己○○之兆豐、富邦、第一銀行信用卡申請書
    、富邦人壽要保書（即下稱之A類筆跡）；丁○○之簽名筆
    跡、渣打、花旗、兆豐銀行信用卡申請書（即下稱之B類筆
    跡）；及丙○○之匯豐、台新銀行開戶申請書、國泰銀行信
    用卡申請書、日盛銀行業務往來申請書（即下稱之C類筆跡
    ）：與戊○○當庭簽名（即下稱之D類筆跡）等，送請法務
    部調查局進行筆跡鑑定，鑑定結果為：「一、甲類筆跡與A
    類筆跡筆劃特徵不同。二、乙類筆跡與B類筆跡筆劃特徵不
    同。三、丙類筆跡與C類筆跡筆劃特徵不同。四、甲、乙、
    丙類筆跡之結構佈局、態勢神韻及細部特徵均與D類筆跡有
    若干相似之處，研判有可能出於同一人手筆。本案由於待鑑
    筆跡均屬模仿筆跡，無法完整表現書寫者之原始書寫習性，
    而且參對筆跡僅有當庭筆跡，書寫時間又有差距，故難肯定
    確認。」（見本院卷第234、235頁），則依上開鑑定報告，
    縱不能肯定確認係戊○○所偽簽，但員工保證書上被上訴人
    等3人之簽名既與其各自真正之簽名不同，即不能認定為被
    上訴人所簽，故被上述人抗辯員工保證書上簽名並非真正等
    語，即為可採。
  (三)上訴人雖主張被上訴人己○○等3人為戊○○之母親及姊妹
    ，且其中被上訴人己○○與丁○○甚至與戊○○同住，依一
    般經驗法則，難謂被上訴人不知或未曾為同意之表示云云，
    均為其臆測之詞，尚不足採。另雖被上訴人迄未對戊○○提
    出偽造文書告訴，衡情應係基於親情之故，亦不得以此推論
    其等有同意擔任戊○○之員工保證人。上訴人上開主張，均
    不足採。
六、綜上所述，上訴人提出之員工保證書上之被上訴人等簽名，
    既不能證明為真正，自不得要求被上訴人等3人依員工保證
    書所載負連帶保證責任，故上訴人依員工保證契約請求被上
    訴人己○○連、丙○○、丁○○與戊○○負如上訴聲明所示
    之連帶責任，即無理由。而被上訴人其餘抗辯有無理由，自
    無庸再予以審究。原審所為上訴人敗訴之判決，理由雖有不
    同，結論則無二致，上訴人仍執前詞求為廢棄改判，為無理
    由，應予駁回。
七、兩造其餘之攻擊或防禦方法，經本院斟酌後，認為均不足以
    影響本判決之結果，自無逐一詳予論駁之必要。附此敘明。
八、據上論結，本件上訴為無理由，爰判決如主文。
中    華    民    國    99    年    1    月     12    日
                  民事第十七庭
                      審判長法  官  藍文祥
                            法  官  吳燁山
                            法  官  陳麗芬
正本係照原本作成。
如不服本判決，應於收受送達後20日內向本院提出上訴書狀，其
未表明上訴理由者，應於提出上訴後20日內向本院補提理由書狀
（均須按他造當事人之人數附繕本）上訴時應提出委任律師或具
有律師資格之人之委任狀；委任有律師資格者，另應附具律師資
格證書及釋明委任人與受任人有民事訴訟法第466條之1第1項但
書或第2項（詳附註）所定關係之釋明文書影本。
中    華    民    國    99    年    1     月    13    日
                            書記官  張永中
附註：
民事訴訟法第466條之1（第1項、第2項）：
對於第二審判決上訴，上訴人應委任律師為訴訟代理人。但上訴
人或其他法定代理人具有律師資格者，不在此限。
上訴人之配偶、三親等內之血親、二親等內之姻親，或上訴人為
法人、中央或地方機關時，其所屬專任人員具有律師資格並經法
院認為適當者，亦得為第三審訴訟代理人。

司法院資訊處製作；財團法人民間司法改革基金會備份。
